【裁判字號】    95,上,225
【裁判日期】    951128
【裁判案由】    土地所有權移轉登記
【裁判全文】
臺灣高等法院民事判決                   95年度上字第225號
上  訴  人  嘉纈織布股份有限公司
法定代理人  乙○○○
訴訟代理人  楊仁聲律師
            丙○○
被上訴人    聯旭科技股份有限公司
法定代理人  甲○○
上列當事人間所有權移轉登記事件，上訴人對於中華民國95年1
月20日臺灣新竹地方法院94年度訴字第352號第一審判決提起上
訴，本院於95年11月14日言詞辯論終結，判決如下：
    主  文
上訴駁回。
第二審訴訟費用由上訴人負擔。
    事實及理由
一、本件上訴人主張：
    (一)兩造於民國90年4月18日簽訂土地租賃暨地上權設定契約
      書（下稱系爭契約），並於90年4月18日經臺灣新竹地方
      法院（下稱新竹地院）公證處以90年度公字第66號公證在
      案。依系爭契約第1條及第2條約定，伊同意將所有位於新
      竹縣湖口鄉○○○段62地號、面積1,740平方公尺之土地
      （下稱系爭土地），全部出租並設定地上權予被上訴人；
      被上訴人並得於租賃之系爭土地上自行設計規劃並以自己
      名義興建廠房做為工廠使用；被上訴人其後亦依上開約定
      興建廠房一棟完成（即新竹縣湖口鄉○○○段8-1建號，
      門牌號碼：新竹縣湖口鄉○○路3號建物，屬於工業用鋼
      筋混凝土造三層樓廠房，下稱系爭建物）。又依兩造另於
      91年8月間所簽立之補充協議書第1條約定，被上訴人如欲
      將系爭建物所有權連同地上權設定抵押權予第三人，應增
      加給付伊8個月押租金計新台幣（下同）160萬元，並提供
      交通銀行出具之額度600萬元之擔保函，或陽信商業銀行
      、其他金融機構出具之額度840萬元之保證函予伊，以擔
      保被上訴人依系爭契約對伊所負租金、遲延違約金、懲罰
      性違約金及損害賠償義務。上開保證函之擔保應持續至租
      約屆滿為止，但得每年或定時更新之；租約屆滿前，如被
      上訴人塗銷上開地上物及地上權之抵押權，且不擬再設定
      予其他第三人時，則被上訴人應將系爭建物所有權連同地
      上權設定本金最高限額1,000萬元之抵押權予伊，以擔保
      被上訴人依本契約對伊所負租金、遲延違約金、懲罰性違
      約金及損害賠償義務。而上開保證函則擔保至被上訴人將
      地上物所有權連同地上權設定抵押權予上訴人為止；另依
      系爭契約第12條第2項第1款約定，被上訴人如有違反本契
      約之情事發生，而於伊通知後120日內仍未改正，伊得終
      止契約；復依同契約第13條第1項約定，被上訴人於該契
      約期前終止時，應將地上物及租賃土地均騰空返還伊，將
      系爭建物所有權移轉登記予伊，並塗銷租賃土地地上權設
      定。
    (二)又被上訴人前雖曾依約提出陽信商業銀行出具之保證函，
      惟該保證函僅有1年之保證期間，即保證期間至92年7月31
      日屆滿，嗣上開保證期間屆滿後，因兩造間租賃契約約定
      之租賃期間尚未屆滿，伊乃通知被上訴人依約須更新銀行
      之保證函，惟未獲置理，嗣再經多次催告，被上訴人仍未
      提出更新後之銀行保證函，是被上訴人已違反系爭契約及
      補充協議書之約定。另被上訴人自94年1月起即未依約支
      付租金，系爭建物94年度之房屋稅亦未繳納，顯已違反系
      爭契約第10條第6項及第12條第2項第2款之約定，伊於94
      年1月12日委託律師發函通知被上訴人改正，惟迄至120日
      期滿即94年5月12日後，被上訴人仍未改正，伊即得依法
      終止契約；另伊亦曾於94年3月25日以臺北保安郵局第34
      號存證信函通知被上訴人改正其違約之事項，及通知被上
      訴人更新銀行擔保函，惟因被上訴人行方不明，無法送達
      ，故聲請新竹地院於94年4月19日以94年度聲字212號裁定
      准予將上開存證信函所示之意思表示為公示送達，迄今亦
      已逾120日，益證伊有依法終止系爭契約之權利，惟因被
      上訴人前業已遷移不明，爰以94年9月16日聲請狀繕本之
      送達，以為終止租約之意思表示，並聲請新竹地院准予公
      示送達並於94年9月29日刊登新聞紙在案，是兩造間之租
      賃契約業已依法終止。又伊既已依法於期前終止系爭契約
      ，被上訴人自應依系爭契約第13條第1項之約定，將系爭
      建物騰空，並將系爭建物之所有權移轉予伊所有。
    (三)又雖系爭建物目前另由訴外人即被上訴人之其他債權人向
      新竹地院聲請假扣押並已為限制登記中，惟按假扣押債權
      人，於假扣押程序執行後，因查封之效力僅在禁止債務人
      就特定財產為自由處分，並不排除法院之強制執行，是並
      無因實施假扣押程序在前，即於本案判決中造成給付不能
      之結果；是倘已獲勝訴確定，則對假扣押查封登記之人，
      僅生是否另行訴訟排除之問題，而無給付不能之可言。又
      最高法院69年度台上字第2403號及74年度台抗字第510號
      判例要旨：「假處分之效力，僅在禁止債務人就特定財產
      自由處分，並不排除法院之強制執行，亦不能因此而阻礙
      共有人請求法院分割共有物之權能。再依最高法院94年度
      台上字第50號判決意旨：「債權人之請求如經本案判決勝
      訴確定，而以之就假扣押之標的聲請執行法院為強制執行
      ，即屬權利之正當行使，對於債務人因假扣押所受之損害
      ，當無賠償責任可言」。即標的物經假扣押後，並不能排
      除終局判決執行。且依強制執行法第51條第2項之規定，
      實施查封後，債務人就查封物所為移轉、設定負擔或其他
      有礙執行效果之行為，僅對債權人不生效力。而裁判分割
      ，係由法院依職權為之。既於查封之效力無礙，殊無於實
      施假處分之後，不准分割之法律上理由。可見保全程序不
      能排除法院之強制執行，亦即經假扣押登記之建物，債權
      人仍得請求債務人履行移轉債務。
    (四)又土地登記規則乃為法規命令，依該規則第1條規定，係
      依土地法第37條第2項規定所訂定。查土地法並無授權該
      規則規定為假扣押登記後，禁止法院為終局判決執行需要
      之相關登記。故該規則第141條乃未經法律授權而限制人
      民訴訟權之規定，自不得以此作為排除伊給付請求權，即
      伊之請求非給付不能等情，爰依民法第455條、第199條之
      規定及系爭契約之約定，求為命被上訴人將其所有之系爭
      建物之所有權全部移轉登記予上訴人所有，並將該建物騰
      空交付上訴人之判決（原審為上訴人敗訴之判決，上訴人
      聲明不服提起上訴）。並上訴聲明：(一)原判決廢棄。(二)被
      上訴人應將其所有位於新竹縣湖口鄉○○○段62地號上建
      號00000-000之系爭建物，即門牌號碼：新竹縣湖口鄉○
      ○路3號，工業用鋼筋混泥土造三層樓廠房（1、2、3層與
      夾層及地下層），總面積2208.11平方公尺之所有權移轉
      登記予上訴人；並將該廠方騰空交與上訴人。
二、被上訴人則以：
    系爭建物係伊當初花了2千多萬元所蓋，伊積欠系爭土地之
    租金僅200多萬元，因伊於94年1月間發生財務危機，週轉不
    靈才無法給付系爭土地之租金，而有關稅捐亦無法繳納，積
    欠債權人之債務也都無法清償。系爭建物中還有許多設備，
    這些設備經過處理就可返還租金，現系爭建物及設備均被交
    通銀行及其他債權人聲請法院查封中，伊亦無法移轉系爭建
    物予上訴人等語，資為抗辯。並答辯聲明：上訴駁回。
三、兩造不爭執事項：
    兩造於90年4月18日簽立系爭契約，依約定上訴人將其所有
    之系爭土地全部出租並設定地上權予被上訴人，供被上訴人
    興建廠房使用，租賃期間自90年4月18日起至100年4月18日
    止；而被上訴人應提供金融機構之保證函（由交通銀行出具
    之額度600萬元之擔保函，或由陽信商業銀行、其他金融機
    構出具之額度840萬元之保證函）予上訴人，以擔保被上訴
    人依系爭契約對上訴人所負租金、遲延違約金、懲罰性違約
    金及損害賠償等義務，而上開提供保證函之義務，應至兩造
    租約屆滿或將地上物所有權與地上權設定100萬元抵押權予
    上訴人之日止。惟被上訴人所提出之陽信商業銀行保證函期
    間於92年7月31日屆滿後，並未依約更新銀行之保證函，已
    違反上開契約書之約定。另被上訴人自94年1月起即未依約
    按時支付租金，亦未繳納系爭建物94年度之房屋稅，已違反
    系爭契約第10條第6項及第12條第2項第2款之約定，經上訴
    人於94年3月25日以存證信函通知被上訴人改正其違約之事
    項，然因被上訴人行方不明，無法送達，乃聲請新竹地院於
    94年4月19日以94年度聲字212號裁定准予將上開存證信函所
    示之意思表示為公示送達，並經上訴人於94年4月26日刊登
    在新聞紙在案，而上開公示送達自生效起經過120日後，被
    上訴人仍未提出更新之銀行保證函，亦繼續積欠租金，依系
    爭契約第12條第2項第1款約定，上訴人得終止契約，上訴人
    亦已聲請新竹地院將終止之意思表示之聲請狀，向被上訴人
    為公示送達，並經新竹地院准許後於94年9月29日刊登在新
    聞紙等事實，為兩造所不爭執（見本院卷第69頁之筆錄），
    且有新竹地院公證書、土地租賃暨地上權設定契約書、補充
    協議書、系爭建物之建物登記謄本、銀行保證函、留置權限
    制書暨抵押權同意書、系爭建物之房屋稅稅單、新竹地院94
    年度聲字第212號准予公示送達之送達公告、被上訴人公司
    之變更登記表可證（見本院卷第76頁至第84頁、第46頁、原
    審卷第9頁至第12頁、第40頁至第45頁、第15頁、第16頁）
    ，堪信為真實。
四、本件經依民事訴訟法第463條準用同法第270條之1第1項第3
    款規定，整理爭點並協議簡化爭點後，兩造同意就本院95年
    9月11日準備程序中，兩造協議簡化之爭點為辯論範圍（見
    本院卷第69頁之筆錄）。兩造之爭執點為：系爭建物經他債
    權人假扣押中，上訴人得否以租賃期間屆滿前依法終止租約
    為由，請求被上訴人將系爭建物所有權移轉登記予上訴人，
    並將廠房騰空交與上訴人？茲分述如下：
    (一)經查，兩造於90年4月18日簽立系爭契約，依約上訴人係
      將所有之系爭土地全部出租並設定地上權予被上訴人，供
      被上訴人興建廠房使用，租賃期間自90年4月18日起至100
      年4月18日止。上訴人業於94年9月29日已依法於期前終止
      兩造間之租賃契約。又依系爭契約第13條第1項約定（見
      本院卷第80頁之契約書），被上訴人於租期屆滿或該契約
      期前終止時，應將地上物及租賃土地均騰空返還甲方（指
      上訴人），將地上物所有權無償移轉登記予上訴人，並塗
      銷租賃土地地上權設定登記，則上訴人既已於租賃期間屆
      滿前依法終止租約（即期前終止），被上訴人依上開約定
      ，本應負有將系爭建物所有權移轉登記予上訴人並交付廠
      房之義務。
    (二)惟按經法院囑託辦理查封、假扣押、假處分或破產登記後
      ，未為塗銷前，登記機關應停止與其權利有關之新登記，
      土地登記規則第141條第1項前段定有明文，則不動產在事
      實審法院最後言詞辯論終結前，仍屬被執行查封中，依土
      地登記規則上開規定，在法院撤銷查封前，登記機關不得
      准許申請移轉登記，故債權人請求該不動產所有權之移轉
      登記，係處於給付不能之狀態，法院自不能命為移轉登記
      （最高法院70年度第18次民事庭會議決議 (二)意旨參照
      ）。即謂土地一經法院查封，不僅禁止債務人就查封之土
      地為所有權移轉登記物權行為之效力，即地政機關於查封
      登記塗銷前，亦不得依債務人之聲請為權利變更登記之義
      務，就債務人言，在查封撤銷前，就其所有土地喪失處分
      之權能，處於給付不能之狀態，如債務人於查封前將其所
      有土地出賣與他人，查封尚未撤銷，此項給付不能之狀態
      尚在繼續中，即難認該他人有請求債務人為所有權移轉登
      記之權利；亦即對該不動產相關權利登記之請求，即處於
      給付不能之狀態，法院自不得命為該相關權利之登記，（
      最高法院69年度台上字第50號、74年度台上字第1206號、
      88年度台上字第880號判決意旨參照）。按強制執行法第
      113條規定：「不動產之強制執行，除本節有規定外，準
      用關於動產執行之規定」，依同法第51條第2項規定：「
      實施查封後，債務人就查封物所為移轉、設定負擔或其他
      有礙執行效果之行為，對於債權人不生效力」。則債務人
      亦不得任意將查封之廠房交付第三人。承上所述，被上訴
      人雖依約對上訴人負有移轉系爭建物所有權登記並交付廠
      房之義務，惟被上訴人之債權人勝東實業股份有限公司（
      下稱勝東公司）於93年12月9日即執臺灣臺北地方法院93
      年度裁全字第7053號民事假扣押裁定為執行名義，聲請對
      被上訴人之財產為假扣押之執行，業經新竹地院院以93年
      12月10日新院月93執全曾字第840號囑託新竹縣新湖地政
      事務所為查封登記，並經該所於93年12月13日辦畢查封登
      記，有建物登記謄本可考（見本院卷第46頁）。嗣陸續有
      中租迪和股份有限公司、富泰空調科技股份有限公司、聯
      銓科技股份有限公司、彰化商業銀行、交通銀行等併案假
      扣押債權人聲請對被上訴人之財產為假扣押之強制執行，
      勝東公司雖曾具狀撤回假扣押之執行，惟因其他債權人並
      未撤銷而繼續查封系爭建物中，新竹地院乃以94年5月31
      日新院月93執全曾字第840號函通知系爭建物仍在查封中
      等事實，業經本院調閱新竹地院93年度執全字第840號假
      扣押執行卷宗，經核閱屬實（該假扣押卷影本外放），並
      為兩造所不爭執。故上訴人請求被上訴人移轉系爭建物之
      所有權，在本院最後言詞辯論終結前，仍屬被執行查封中
      ，則在塗銷查封登記前，因被上訴人就其所有系爭建物已
      喪失處分之權能，登記機關自不得准許被上訴人申辦移轉
      登記，故上訴人請求被上訴人辦理系爭建物所有權之移轉
      登記，自係處於給付不能之狀態，本院即無從命被上訴人
      為系爭建物所有權移轉之登記。被上訴人亦不得將該建物
      交付上訴人，是上訴人此部分之主張，自屬無據。
    (三)次按，強制執行法第130條第1項之規定，命債務人為一定
      之意思表示之確定判決或其他與確定判決有同一效力之執
      行名義成立者，視為自其確定或成立時，債務人已為意思
      表示。即債權人既持有判令債務人應辦理所有權移轉登記
      之確定判決，原得依該條之規定單獨向地政機關申請辦理
      登記，此觀土地登記規則第18條（同現行規則第27條第4
      項）、第26條第2項（同現行規則第35條第3項）之規定自
      明。執行法院對此確定判決，除依該條發給證明書外，並
      無開始強制執行程序之必要（最高法院49年台上字第1225
      號判例意旨參照）。查上訴人係請求為系爭建物所有權移
      轉登記並交付之判決，即兼有請求法院命被上訴人為系爭
      建物所有權移轉之意思表示之判決，則倘上訴人得為本案
      請求，揆諸上開說明，上訴人得單獨為系爭建物所有權移
      轉之登記，則法院為強制執行程序將毫無意義。本件既因
      給付不能，即無強制執行進行之可能。故上訴人提出依最
      高法院69年台上字2403號判例、74年台抗字第510號判例
      要旨：「禁止債務人就特定財產為自由處分，並不排除法
      院之強制執行……。」，並主張於執行程序中，終局執行
      應優先假扣押執行云云，皆係指對有合法執行名義之法院
      強制執行程序而論，上訴人為一般債權人，非共有人，上
      訴人尚未合法得請求命被上訴人為系爭建物所有權移轉之
      確定判決，亦即不得援引上開二判例為本案類推適用或以
      終局執行名義之強制執行優先性理論為適用。另上訴人主
      張以最高法院94年度台上字第50號判決意旨：「債權人之
      請求如經本案判決勝訴確定，而以之就假扣押之標的聲請
      執行法院為強制執行，即屬權利之正當行使，對於債務人
      因假扣押所受之損害，當無賠償責任可言」，即標的物經
      假扣押後，並不能排除終局判決執行云云。惟綜觀該判決
      全文意旨，仍係謂假扣押債權人，既經取得本案判決准為
      「假執行」之執行名義及嗣後確定判決之有效執行名義，
      再聲請調卷對該假扣押之標的為假執行等情（見本院卷第
      28頁所附之最高法院94年度台上字第50號判決內容第5行
      以下），而被上訴人並非系爭建物假扣押之債權人，是與
      該判決所述情形不同，自無從加以參考援用。
    (四)又關於上訴人主張土地登記規則乃為法規命令，依該規則
      第1條規定，係依土地法第37條第2項規定所訂定。而土地
      法並無授權該規則規定為假扣押登記後，禁止法院為終局
      判決執行需要之相關登記。故該規則第141條乃未經法律
      授權而限制人民訴訟權之規定，自不得以此作為排除上訴
      人之給付請求權，即上訴人之請求非給付不能云云。惟查
      依土地登記規則第1條之規定，該規則係依土地法第37條
      第2項為授權之依據，且依該規則第141條第1項第2款、第
      4款之除外事項，以及第2項之規定，並未排除法院之強制
      執行程序，且係配合上引強制執行法查封效力所為之規定
      。是上訴人主張土地登記規則係未經法律授權而限制人民
      訴訟權之規定云云，殊不足取。
五、綜上所述，上訴人依據民法第455條、第199條之規定及系爭
    契約之約定，請求被上訴人應將其所有位於新竹縣湖口鄉○
    ○○段62地號上建號00000-000之系爭建物，即門牌號碼：
    新竹縣湖口鄉○○路3號，工業用鋼筋混泥土造三層樓廠房
    （1、2、3層與夾層及地下層），總面積2208.11平方公尺之
    所有權移轉登記予上訴人；並將該廠方騰空交與上訴人，非
    屬正當不應准許。從而原審所為上訴人敗訴之判決，並無不
    合。上訴論旨指摘原判決不當，求予廢棄改判，為無理由，
    應駁回上訴。
六、兩造其餘之攻擊或防禦方法及所用之證據，經斟酌後，認為
    均不足以影響判決之結果，爰不逐一論列。
七、據上結論，本件上訴為無理由，依民事訴訴法第449條第1項
    、第78條，判決如主文。
中    華    民    國    95    年    11    月    28    日
                  民事第七庭
                      審判長法  官  鄭三源
                            法  官  黃嘉烈
                            法  官  王聖惠
正本係照原本作成。
上訴人如不服本判決，應於收受送達後20日內向本院提出上訴書
狀，其未表明上訴理由者，應於提出上訴後20日內向本院補提理
由書狀（均須按他造當事人之人數附繕本）上訴時應提出委任律
師或具有律師資格之人之委任狀；委任有律師資格者，另應附具
律師資格證書及釋明委任人與受任人有民事訴訟法第466條之1第
1項但書或第2項（詳附註）所定關係之釋明文書影本。
中    華    民    國    95    年    11    月    29    日
                            書記官  陳樂觀
附註：
民事訴訟法第466條之1（第1項、第2項）：
對於第二審判決上訴，上訴人應委任律師為訴訟代理人。但上訴
人或其他法定代理人具有律師資格者，不在此限。
上訴人之配偶、三親等內之血親、二親等內之姻親，或上訴人為
法人、中央或地方機關時，其所屬專任人員具有律師資格並經法
院認為適當者，亦得為第三審訴訟代理人。


司法院資訊處製作；財團法人民間司法改革基金會備份。
